ACORDAO-COMPLETO-2454002

ACÓRDÃO 17/2021 ATA 1/2021 - PRIMEIRA CÂMARA

VISTOS, relatados e discutidos estes autos de processo de pensão civil instituídas por ex-servidores da Universidade Federal da Bahia,
ACORDAM os Ministros do Tribunal de Contas da União, reunidos em sessão da Primeira Câmara, diante das razões expostas pelo relator e com fundamento na Constituição Federal, art. 71, III e IX, e na Lei 8.443/1992, art. 39, II, em:
9.1. considerar legais as pensões instituídas em favor de Ana Cláudia Machado Magalhães, Elisângela Carvalho Vieira, Gilbert Altamiro Santos de Jesus e Valdivio Bispo dos Santos e determinar o registro dos respectivos atos;
9.2. determinar à Secretaria de Fiscalização de Pessoal que:
9.2.1. proceda à oitiva das senhoras Alzineide Marques dos Santos, Ana Rosa Santos Costa e Sueli dos Santos Mendes para que se manifestem sobre os indícios apontados no voto que fundamenta este acórdão, bem assim de outros que possam vir a ser colacionados pela unidade instrutora, de existência presente ou passada de união estável, o que afasta o direito à percepção de pensão civil com base na Lei 3.373/1958;
9.2.2. confira celeridade à instrução deste processo.

Pensão civil. Lei 3.373/1958. Filha maior solteira.

Primeira Câmara

Universidade Federal da Bahia.

3. Interessados/Responsáveis:
3.1. Interessados: Alzineide Marques dos Santos (XXX.719.605-XX); Ana Cláudia Machado Magalhães (XXX.502.735-XX); Ana Rosa Santos Costa (XXX.059.875-XX); Elisângela Carvalho Vieira (XXX.309.025-XX); Gilbert Altamiro Santos de Jesus (XXX.107.445-XX); Sueli dos Santos Mendes (XXX.839.795-XX); Valdivio Bispo dos Santos (XXX.092.835-XX).

13.1. Ministros presentes: Walton Alencar Rodrigues (Presidente), Benjamin Zymler (Relator), Vital do Rêgo e Jorge Oliveira.
13.2. Ministro-Substituto presente: Weder de Oliveira.

ACORDAO-COMPLETO-2525517

Acórdão 7352/2022 - Primeira Câmara

BENJAMIN ZYMLER

Adoto como relatório a instrução realizada pela Secretaria de Fiscalização de Pessoal (Sefip) , com a qual manifestou sua anuência o representante do Ministério Público junto ao Tribunal de Contas da União (MPTCU) :
"INTRODUÇÃO
Trata-se de atos de pensão civil, submetidos, para fins de registro, à apreciação do Tribunal de Contas da União (TCU) , de acordo com o art. 71, inciso III, da Constituição Federal.  Os atos foram cadastrados e disponibilizados ao TCU por intermédio do Sistema e-Pessoal, na forma do art. 2º e 4º da Instrução Normativa TCU 78/2018.
Os atos desse processo pertencem às seguintes unidades:
Unidade emissora: Universidade Federal da Bahia.
Unidade cadastradora:  Universidade Federal da Bahia.
Subunidade cadastradora: Coordenação de Gestão de Pessoas.
EXAME TÉCNICO
Procedimentos aplicados
Os procedimentos para exame, apreciação e registro de atos de pessoal encontram-se estabelecidos na Instrução Normativa TCU 78/2018 e na Resolução TCU 206/2007. Essas normas dispõem que os atos de pessoal disponibilizados por meio do e-Pessoal devem ser submetidos previamente a críticas automatizadas, com base em parâmetros predefinidos.
As críticas das informações cadastradas na etapa de coleta do ato foram elaboradas e validadas levando-se em conta as peculiaridades de cada ato. Os itens verificados nessa etapa são inerentes a dados cadastrais, fundamentos legais, mapa de tempo, ficha financeira, assim como eventuais ocorrências de acumulação. Trata-se de verificações abrangentes, minuciosas e precisas e sem a necessidade de ação humana e, portanto, menos suscetível a falhas. As críticas aplicadas estão discriminadas no sistema, no Menu e-Pessoal, opção 'Crítica', que podem ser acessadas mediante concessão de perfil específico a servidores do TCU responsáveis pela análise.
Além das críticas automatizadas, há verificação humana adicional no caso de haver alertas do sistema ou informações não formatadas, como esclarecimentos do gestor ou do controle interno.  
As críticas também consideram os registros do Sistema Integrado de Administração de Recursos Humanos (Siape) . O Siape disponibiliza informações atualizadas sobre as parcelas que integram os proventos, diferentemente, portanto, do e-Pessoal, que informa as parcelas no momento do registro do ato. 
Essa confrontação com o Siape fornece uma visão atual e verdadeira da situação, o que permite descaracterizar irregularidades e inconsistências que, embora constantes do e-Pessoal, já foram corrigidas.
As verificações detectadas nos atos encontram-se discriminadas na aba de pendências de cada ato no sistema e-Pessoal, bem como nos espelhos dos atos contemplados por esta instrução.
Exame das Constatações
Ato: 14579/2019 - Interessado: JOAO MENDES DE SOUZA - CPF: XXX.442.115-XX
Beneficiário: SUELI DOS SANTOS MENDES - CPF: XXX.839.795-XX - Filho (a) 
Parecer do Controle Interno: considerar o ato Legal.
Por intermédio de análises realizadas por esta Unidade Técnica no presente ato, não se constatou irregularidade que obste a chancela pela legalidade.
Encaminhamento do ato: 
Considerar LEGAL e conceder registro do ato de JOAO MENDES DE SOUZA. 
Ato: 14664/2019 - Interessado: ALBERICO MARQUES DE SOUZA - CPF: XXX.635.115-XX
Beneficiário: ALZINEIDE MARQUES DOS SANTOS - CPF: XXX.719.605-XX - Filho (a) 
Parecer do Controle Interno: considerar o ato Legal.
Por intermédio de análises realizadas por esta Unidade Técnica no presente ato, não se constatou irregularidade que obste a chancela pela legalidade.
Encaminhamento do ato: 
Considerar LEGAL e conceder registro do ato de ALBERICO MARQUES DE SOUZA. 
Ato: 17239/2019 - Interessado: JOSE MACHADO MAGALHAES - CPF: XXX.653.635-XX
Beneficiário: ANA CLAUDIA MACHADO MAGALHAES - CPF: XXX.502.735-XX - Filho (a) 
Parecer do Controle Interno: considerar o ato Legal.
Por intermédio de análises realizadas por esta Unidade Técnica no presente ato, não se constatou irregularidade que obste a chancela pela legalidade.
Encaminhamento do ato: 
Considerar LEGAL e conceder registro do ato de JOSE MACHADO MAGALHAES. 
Ato: 20539/2019 - Interessado: JAIME GOMES DA COSTA - CPF: -
Beneficiário: ANA ROSA SANTOS COSTA - CPF: XXX.059.875-XX - Filho (a) 
Parecer do Controle Interno: considerar o ato Legal.
Por intermédio de análises realizadas por esta Unidade Técnica no presente ato, não se constatou irregularidade que obste a chancela pela legalidade.
Encaminhamento do ato: 
Considerar LEGAL e conceder registro do ato de JAIME GOMES DA COSTA. 
Ato: 38531/2019 - Interessado: MARLENE SOUSA DOS SANTOS - CPF: XXX.030.305-XX
Beneficiário: VALDIVIO BISPO DOS SANTOS - CPF: XXX.092.835-XX - Cônjuge
Parecer do Controle Interno: considerar o ato Legal.
Por intermédio de análises realizadas por esta Unidade Técnica no presente ato, não se constatou irregularidade que obste a chancela pela legalidade.
Encaminhamento do ato: 
Considerar LEGAL e conceder registro do ato de MARLENE SOUSA DOS SANTOS. 
Ato: 137205/2019 - Interessado: GILBERTO ALTAMIRO DE JESUS - CPF: XXX.693.155-XX
Beneficiário: GILBERT ALTAMIRO SANTOS DE JESUS - CPF: XXX.107.445-XX - Filho (a) 
Parecer do Controle Interno: considerar o ato Legal.
Por intermédio de análises realizadas por esta Unidade Técnica no presente ato, não se constatou irregularidade que obste a chancela pela legalidade.
Encaminhamento do ato: 
Considerar LEGAL e conceder registro do ato de GILBERTO ALTAMIRO DE JESUS. 
Ato: 143727/2019 - Interessado: ARDSON JOSE LEAL - CPF: XXX.165.935-XX
Beneficiário: ELISANGELA CARVALHO VIEIRA - CPF: XXX.309.025-XX - Companheiro (a) 
Parecer do Controle Interno: considerar o ato Legal.
Por intermédio de análises realizadas por esta Unidade Técnica no presente ato, não se constatou irregularidade que obste a chancela pela legalidade.
Encaminhamento do ato: 
Considerar LEGAL e conceder registro do ato de ARDSON JOSE LEAL. 
CONCLUSÃO
A abrangência e a profundidade das verificações levadas a efeito fundamentam convicção de que os atos 143727/2019, 14579/2019, 14664/2019, 38531/2019, 17239/2019, 20539/2019 e 137205/2019 podem ser apreciados pela legalidade, em razão de não terem sido encontradas irregularidades nos atos, de acordo com o item Exame das Constatações desta instrução.
PROPOSTA DE ENCAMINHAMENTO
Ante o exposto, com fundamento no art. 71, inciso III, da Constituição Federal, no art. 1º, inciso V, e art. 39, incisos I e II, da Lei 8.443/1992, no art. 260 do Regimento Interno do Tribunal de Contas da União, propõe-se: 
Considerar  LEGAIS e conceder o registro dos atos de ARDSON JOSE LEAL, JOAO MENDES DE SOUZA, ALBERICO MARQUES DE SOUZA, MARLENE SOUSA DOS SANTOS, JOSE MACHADO MAGALHAES, JAIME GOMES DA COSTA e GILBERTO ALTAMIRO DE JESUS."
É o relatório.

não há

Procurador Marinus Eduardo De Vries Marsico.

PENSÃO CIVIL. LEGALIDADE E REGISTRO DE QUATRO ATOS. LEI 3.373/1958. PENSÃO PARA FILHAS MAIORES. OITIVA DAS BENEFICIÁRIAS DE TRÊS ATOS. INDÍCIOS DE QUE AS INTERESSADAS DEIXARAM DE OSTENTAR A CONDIÇÃO DE FILHAS SOLTEIRAS.

PENSÃO CIVIL (PCIV)

Secretaria de Fiscalização de Integridade de Atos e Pagamentos de Pessoal e de Benefícios Sociais (Sefip).

Trata-se de processo de pensões civis instituídas por ex-servidores da Universidade Federal da Bahia (UFBA) .
2. Os pareceres constantes dos autos foram pela legalidade das concessões.
3. Observo, de início, que as pensões instituídas pelos servidores Alberico Marques de Souza (falecido em 26/10/1983) , João Mendes da Costa (falecido em 14/1/1983) , José Machado Magalhães (falecido em 16/2/1979) e Jaime Gomes da Costa (falecido em 5/3/1977) , em benefício das filhas Sueli Santos Mendes, Alzineide Marques dos Santos, Ana Cláudia Machado Magalhães e Ana Rosa Santos Costa, tiveram por fundamento a Lei 3.373/1958.
4. Acolho, de pronto, os pareceres no tocante à legalidade dos atos relativos aos srs. Gilbert Altamiro Santos de Jesus, Ana Cláudia Machado Magalhães, Valdivio Bispo dos Santos e Elisângela Carvalho Vieira, para fins de registro.
5. Contudo, dissinto parcialmente dos pareceres no que se refere aos benefícios pensionais concedidos às sras. Sueli Santos Mendes, Alzineide Marques dos Santos e Ana Rosa Santos Costa, na condição de filhas, em que pese entender que essas pensões civis eram legais, originalmente.
6. De acordo com o art. 5º da Lei 3.373/1958, a filha maior mantém sua condição de segurada enquanto permanecerem solteiras:
"Art 5º Para os efeitos do artigo anterior, considera-se família do segurado:       (Vide Lei nº 5.703, de 1971) 
I - Para percepção de pensão vitalícia:
 (...) 
II - Para a percepção de pensões temporárias:
a) o filho de qualquer condição, ou enteado, até a idade de 21 (vinte e um) anos, ou, se inválido, enquanto durar a invalidez;
 (...) 
Parágrafo único. A filha solteira, maior de 21 (vinte e um) anos, só perderá a pensão temporária quando ocupante de cargo público permanente."
7. A Constituição Federal equiparou a união estável ao casamento (art. 226, § 3º) para fins de proteção do Estado (dentre outras consequências) . Logo, a existência de união estável deve operar os mesmos efeitos que o casamento, para fins previdenciários. Evidentemente, a equiparação ao casamento produz efeitos tanto para o reconhecimento da condição de dependência (de um companheiro em relação ao outro) como para afastar essa condição e permitir a cessão da percepção de proventos, nas hipóteses em que o casamento seja condição resolutiva para a percepção de benefício - o que ocorre nas pensões civis da Lei 3.373/1958 e nas pensões militares a que se refere a alínea "f" do art. 77 da Lei 5.774/1971, por exemplo. 
8. Ademais, a existência de união estável faz surgir uma relação de dependência entre os companheiros, da mesma forma que o casamento, motivo pelo qual a exclusão da condição de beneficiária da filha maior não a deixa sem proteção previdenciária. 
9. Ora, se o casamento causa a extinção de benefício previdenciário, o mesmo deve ocorrer com o reconhecimento da união estável. Interpretação diversa conferiria a esse tipo de relacionamento um status de proteção superior ao que o ordenamento jurídico intentou conferir ao casamento, o que não é absolutamente razoável, pois induziria o casal a evitar a conversão da união em casamento, ao contrário do que preconiza o texto constitucional:
"Art. 226. A família, base da sociedade, tem especial proteção do Estado.
 (...) 
§ 3º Para efeito da proteção do Estado, é reconhecida a união estável entre o homem e a mulher como entidade familiar, devendo a lei facilitar sua conversão em casamento."
10. É entendimento pacífico desta Corte de Contas que a união estável descaracteriza o estado civil "solteiro" (Acórdão 1936/2019-TCU-Plenário, de minha relatoria; Acórdão 6715/2018-TCU-Primeira Câmara, rel. Ministro Vital do Rêgo; Acórdão 5049/2017-TCU-Segunda Câmara, rel. Ministro-Substituto Marcos Bemquerer; Acórdão 2797/2013-TCU-Plenário, rel. Ministro José Jorge) . 
11. O Supremo Tribunal Federal (STF) , em decisão proferida nos autos do MS 27612-6, indeferiu medida liminar contra acórdão desta Corte que determinou a suspensão de benefício a filha solteira maior de 21 anos por viver em união estável com o pai de seus filhos na época da concessão do benefício, situação análoga à que ora se examina. O STF destacou que:
"Com efeito, existem sérios e robustos indícios de que a ora impetrante efetivamente vive (ou, pelo menos, viveu durante período razoável de tempo) em união estável com o pai de seus filhos.
 (...) 
Portanto, é de se acolher o parecer do Procurador-geral da República, no ponto, quando afirma:
'A inexistência de união estável da impetrante com o pai de seus filhos não foi comprovada de plano e os fatos apontados na inicial do writ - não ter coabitação ou contato físico com o suposto companheiro ou animus de constituir uma entidade familiar - não são incontroversos. Dos elementos comprobatórios colacionados aos autos, dessome-se, senão existente a união estável, a sua existência em dado momento, suficiente para gerar a perda da qualidade de segurada.'
 (...) 
No que tange à incompetência do Tribunal de Contas da União para verificar a legalidade da manutenção da sua pensão, é importante registrar que a pensão concedida à impetrante, por força do disposto no art. 5º, II e parágrafo único da lei 3.373/1958, está sujeita à condição resolutiva, que pode ocorrer a qualquer momento. Sendo assim, a Corte de Contas, ao tomar conhecimento de possível implemento da condição resolutiva, deve, em obediência ao princípio da legalidade, proceder à devida apuração dos fatos. Assim, a atuação do TCU se deu nos estritos limites de sua competência constitucional." 
12. Consulta aos sistemas informatizados deste tribunal indicam que a sra. Sueli Santos Mendes vive em união estável com o sr. Ronaldo Conceição Silva (217.499.305-87) , registrado como seu companheiro no Cadastro Único de Programas Sociais. Ambos residem/residiam no mesmo endereço (R. Coreia do Norte, no município de Salvador) e têm filhos em comum (Kevin Mendes da Silva, Stéfani Mendes Silva e Iasmim Mendes da Silva) .
13. Há indícios de que a sra. Ana Rosa Santos Costa possa viver ou ter vivido em união estável com o sr. Antônio Fernando Sacramento (341.241.959-15) , pois possuem dois filhos em comum, Fernanda Gabriela Costa Sacramento (033.381.575-09) e Normaci Fernanda Costa Sacramento (033.381.885-79) . Todos os quatro moram no mesmo endereço, a saber, R. Conde de Abate (Salvador) . 
14. A sra. Alzineide Marques dos Santos reside à R. Santa Edite (Salvador) e é genitora de Vandernilson dos Santos Nascimento e Vitor dos Santos Nascimento, ambos filhos de Nilson Vital Nascimento. Consta do Siape que a interessada residiu, até 2018, na Travessa Havaí (Salvador) , mesmo endereço registrado no cadastro da Receita Federal como sendo de seus filhos e do sr. Nilson Vital Nascimento.
15. Assim sendo, proponho seja determinada a oitiva das senhoras Alzineide Marques dos Santos, Ana Rosa Santos Costa e Sueli Santos Mendes previamente à possível expedição de determinação para sustação dos pagamentos dos benefícios previdenciários por parte da UFBA.
Feitas essas considerações e com as vênias de estilo por dissentir parcialmente dos pareceres, VOTO por que o Tribunal adote a deliberação que ora submeto a este colegiado.
TCU, Sala das Sessões Ministro Luciano Brandão Alves de Souza, em 26 de janeiro de 2021.
BENJAMIN ZYMLER 
Relator